【裁判字號】    88,簡上,89
【裁判日期】    890426
【裁判案由】    給付票款
【裁判全文】
臺灣嘉義地方法院民事判決  八十八年度簡上字第八十九號
    上  訴  人  甲○○
    訴訟代理人  張雯峰
                奚淑芳
    被上訴人    乙○○
右當事人間請求給付票款事件，上訴人對於中華民國八十八年九月十七日本院嘉義簡
易庭八十八年度嘉簡字第五五四號第一審判決提起上訴，本院判決如左：
    主  文
上訴駁回。
第二審訴訟費用由上訴人負擔。
    事  實
甲、上訴人方面：
一、聲明：原判決廢棄，被上訴人第一審之訴駁回。
二、陳述：除與原審判決書所載者相同，茲予引用外，補稱：
（一）按支票本身是否真實，即是否為發票人所作成，應由支票債權人負舉證之責，
      而依票據法第一百二十五條之規定，金額及發票日為支票應記載之事項，且依
      票據法第十一條規定，欠缺票據法所規定票據上應記載事項之一者，票據無效
      ，故系爭支票於交付時既未填載到期日及金額，則不生發票效力，被上訴人自
      難以該空白票據要求發票人負票據上責任。
（二）再者，被上訴人主張係上訴人之母親持該支票向其借款，然查雙方根本無新台
      幣（以下同）二百萬元之借貸關係，依實務上之見解，就雙方間存有二百萬元
      之借貸關係存在，應由被上訴人負舉證責任，被上訴人於原審雖以其證人張秀
      美證明雙方間之借貸關係存在，證人張秀美為被上訴人之妻，其證詞難免偏頗
      ，故僅憑其證言不足證明雙方間確實有該債務關係存在。
三、證據：聲請將系爭支票上之金額及到期日之筆跡送調查局鑑定。
乙、被上訴人方面：
一、聲明：駁回上訴。
二、陳述：除與原審判決書所載者相同，茲予引用外，補稱：上訴人之母邱林彩娥先
    後向其借款，交付上訴人嘉義市第一信用合作社支票、邱林彩娥中國國際商業銀
    行嘉義分行支票及彰化銀行東嘉義分行支票予其，嗣以系爭支票向其換回，其接
    到系爭支票時，支票日期、金額均已填妥。
三、證據：援用原審之立證方法。
丙、本院依職權分別向嘉義縣市第一信用合作社、中國國際商業銀行嘉義分行、彰化
    銀行東嘉義分行函查邱林彩交付予被上訴人之支票詳情。
    理  由
一、本件被上訴人起訴主張：上訴人之母邱林彩娥先後向伊借款，交付上訴人為發票
    人之嘉義市第一信用合作社支票、邱林彩娥為發票人之中國國際商業銀行嘉義分
    行支票及彰化銀行東嘉義分行支票予伊，嗣以上訴人簽發如附表所示之支票（以
    下簡稱系爭支票）向伊換回前開支票，詎系爭支票屆期後，伊向付款人為付款之
    提示竟遭退票，上訴人應負償還票款及利息之責任等語。上訴人則以：系爭支票
    於交付時未填載到期日及金額，依票據法第十一條規定，該支票無效，被上訴人
    自難以該空白票據要求上訴人負票據上責任；再被上訴人主張係上訴人之母親持
    該支票向其借款，然查雙方根本無二百萬元之借貸關係等語，資為抗辯。
二、被上訴人主張上訴人之母邱林彩娥交付系爭支票予伊，嗣屆期後提示不獲付款之
    事實，已據其提出與所述相符之原支票及退票理由單各一份為證，又系爭支票係
    由上訴人向嘉義市第一信用合作社申請帳號後領用之事實，業據證人即上訴人之
    母邱林彩娥於原審到庭證述明確，且經原審向嘉義市第一信用合作社函查屬實，
    有該社八十八年七月八日嘉信總字第一七五號函一份附卷可稽，參酌領用支票需
    憑開戶時原留印鑑之事實，若非上訴人親自或授權他人持該印鑑前往領用，旁人
    無法領用，是上訴人於原審辯稱：未領用系爭支票云云，不足採信。按支票為文
    義證券，在支票上簽名者，依票上所載文義負責、票據上之簽名，得以蓋章代之
    ，票據法第五條第一項及第六條分別定有明文。次按票據法第十一條第一項固規
    定：欠缺本法所規定票據上應記載事項之一者，其票據無效。惟同條亦規定：執
    票人善意取得已具備本法規定應記載事項之票據者，得依票據文義行使權利；票
    據債務人不得以票據原係欠缺應記載事項為理由，對於執票人主張無效。查系爭
    支票上所蓋上訴人印章確係上訴人所有，而系爭支票為上訴人之母邱林彩娥交付
    被上訴人之事實，業經證人邱林彩娥於原審證述在卷，被上訴人辯稱：邱林彩娥
    交付系爭支票予伊時，系爭支票金額及日期均已記載完成等語，衡諸一般交易情
    形，應係常態，則證人邱林彩娥於原審證稱：交付時系爭支票並未填載日期及金
    額云云，對於未完成發票行為之變態事實，上訴人自應負舉證責任，證人邱林彩
    娥雖提出支票存根為證，惟為被上訴人所否認，且前開支票存根係證人個人片面
    之記載，尚難憑信。再本院將兩造、證人邱林彩娥及被上訴人之妻張秀美當庭書
    寫之字跡，連同系爭支票送法務部調查局鑑定系爭支票上之金額、日期為何人書
    寫，因缺乏上開人等平時書寫與需鑑字同等性之相關字跡，致無法鑑定，有該局
    八十八年十二月十四日（八八）陸字第八八０九四七四三號函一份附卷可稽，經
    本院當庭提示該函及曉諭兩造提出有利於鑑定之資料，上訴人亦表明：無法找出
    上訴人及邱林彩娥以前之筆跡事供鑑定等語，是該部分證據已無法調查。此外，
    上訴人對於其未完成發票之事實並無法舉證以實其說，所辯自難以採信，依前開
    規定，上訴人自不得以系爭支票原係欠缺應記載事項為理由，對於被上訴人主張
    無效。
三、其次，被上訴人之妻張秀美於原審證稱：系爭支票是邱林彩娥交予其夫的，邱林
    彩娥向其等借錢及未繳會款，開支票給其等，每次各約借十幾萬，總共一百八十
    幾萬，但支票到期都未兌現，所以一直延期，邱林彩娥以前都會拿自己的支票，
    但都沒有兌現，所以其夫要求邱林彩娥拿甲○○的支票等語。對於證人張秀美上
    開證詞，證人邱林彩娥僅爭執：交付支票時金額及日期未填寫云云，並不爭執其
    與被上訴人間之金錢借貸關係，且被上訴人提出邱林彩娥先前向被上訴人借款時
    所交付之支票票號等（見原審卷第四四頁正面），包括上訴人為發票人之嘉義市
    第一信用合作社支票、邱林彩娥為發票人之中國國際商業銀行嘉義分行支票及邱
    林彩娥為發票人之彰化銀行東嘉義分行支票，經本院向上開行社函查，上訴人及
    邱林彩娥確有於上開行社開戶、領用支票及上開支票均未兌現等情，分別有上開
    行社之回函附卷可憑，足認被上訴人主張：其與邱林彩娥間確有金錢借貸關係，
    邱林彩娥持系爭支票換回先前所交付之支票等語，應屬可採。況依票據法第十三
    條規定，除執票人取得票據係出於惡意外，票據債務人本不得以自己與發票人或
    執票人之前手間所存抗辯之事由對抗執票人，是縱被上訴人與邱林彩娥間無金錢
    借貸關係，上訴人既不能證明被上訴人取得系爭支票系出於惡意，自不能以被上
    訴人與邱林彩娥間所存之抗辨事由對抗被上訴人，是上訴人辯稱：被上訴人與邱
    林彩娥間無金錢借貸關係，不得向其主張票款云云，亦難予採信。
四、綜上所述，被上訴人依據票款請求權，訴請上訴人給付票款二百萬元及自八十八
    年三月十九日（即提示日）起至清償日止，按年息百分之六計算之利息，為有理
    由，應予准許。原審為被上訴人勝訴之判決，並依職權宣告假執行，經核於法並
    無不合，上訴意旨指摘原判決不當，求予廢棄改判，難認有理由，應駁回其上訴
    。
五、據上論結，本件上訴為無理由，依民事訴訟法第四百三十六條之一第三項、第四
    百四十九條第一項、第七十八條，判決如主文。
中      華      民      國    八十九    年      四      月    二十六    日
~B臺灣嘉義地方法院民事庭
~B    審判長法官  王明宏
~B    法      官  曾文欣
~B    法      官  黃渙文
右為正本係照原本作成。
如對本判決上訴，須於判決送達後二十日內向本院提出上訴狀，同時表明上訴理由，
如已於本判決宣示後送達前提起上訴者，應於判決送達後十日內補具上訴理由（均須
按他造當事人之人數附繕本）。
中      華      民      國    八十九    年      四      月    二十八    日
~B    書  記  官  李宏仁
附表
┌───┬─────┬──────┬──────┬────────┬─────┐
│編  號│付  款  人│發  票  日  │發  票  人  │票  面  金  額  │提  示  日│
│      │          │年  月  日  │            │（新  台  幣  ）│年  月  日│
├───┼─────┼──────┼──────┼────────┼─────┤
│      │嘉義市第一│87.09.20    │甲  ○  ○  │貳佰萬元        │88.03.19  │
│  １  │信用合作社│            │            │                │          │
└───┴─────┴──────┴──────┴────────┴─────┘


司法院資訊處製作；財團法人民間司法改革基金會備份。
